臺灣桃園地方法院刑事判決
110年度審金訴字第533號
公  訴  人  臺灣桃園地方檢察署檢察官
被      告  郭豐慶



上列被告因詐欺等案件，經檢察官提起公訴（110年度偵字第645
2號、第16517號），被告就被訴事實為有罪之陳述，本院合議庭
裁定由受命法官獨任以簡式審判程序進行審理，判決如下：
    主  文
郭豐慶犯三人以上共同詐欺取財罪，共肆罪，各處有期徒刑壹年
；又犯三人以上共同詐欺取財未遂罪，處有期徒刑捌月。應執行
有期徒刑貳年肆月。
未扣案之犯罪所得新臺幣貳仟元沒收，如全部或一部不能沒收或
不宜執行沒收時，追徵其價額。
    事實及理由
一、本件犯罪事實、證據，除下列之更正及補充外，其餘均與臺
    灣桃園地方檢察署檢察官起訴書之記載相同，茲引用如附件
    ：
（一）附件犯罪事實欄一第11至12列「致渠等均陷於錯誤，依詐
　　  騙集團成員指示將附表一所示帳戶提款卡等資料寄出後」
      更正為「致附表一編號1之蔡怡芳陷於錯誤，將附表一編
      號1所示之帳戶提款卡等資料寄出，附表一編號2之葉筱涵
      (其所涉幫助詐欺罪嫌，業經臺灣臺中地方法院以110年度
      中原簡字第39號判處有期徒刑2月)並未陷於錯誤，然仍基
      於幫助詐欺取財之不確定故意，將附表編號2所示帳戶提
      款卡等資料寄出」。
（二）附件附表二編號2匯款金額「3萬元」，應更正為「2萬9,9
　　  85元(已扣除15元手續費)」。
（三）證據部分補充「臺灣銀行營業部111年1月22日營存字第&Z
      ZZZ; 00000000000號函及檢附之存摺存款歷史明細批次查
        詢」、「彰化商業銀行股份有限公司111年1月22日彰作
      管字第11120000876號函及檢附存摺存款帳號資料及交易
      明細查詢」、「被告郭豐慶於本院準備程序及審理中之自
      白」。
二、論罪科刑：
（一）共同實施犯罪行為之人，在合同意思範圍以內，各自分擔
      犯罪行為之一部，相互利用他人之行為，以達其犯罪之目
      的者，即應對於全部所發生之結果，共同負責。又共同正
      犯之成立，祇須具有犯意之聯絡及行為之分擔，既不問犯
      罪動機起於何人，亦不必每一階段犯行，均須參與（最高
      法院28年上字第3110號判例、34年上字第862 號判例意旨
      參照）。是以，行為人參與構成要件行為之實施，並不以
      參與構成犯罪事實之全部或始終參與為必要，即使僅參與
      構成犯罪事實之一部分，或僅參與某一階段之行為，亦足
      以成立共同正犯。本案詐欺集團分工細緻，被告郭豐慶雖
      未自始至終參與各階段之犯行，而僅擔任取簿手工作，惟
      其與所屬詐騙集團其他成員既為詐騙如附件附表一、附表
      二所示之人等而彼此分工，堪認係在合同意思範圍內，各
      自分擔犯罪行為之一部，並相互利用他人之行為，以達犯
      罪之目的，參諸上開說明，被告自應就所參與犯行，對於
      全部所發生之結果，共同負責。
（二）復按民國105年12月28日修正公布，並於106年6月28日生
      效施行之洗錢防制法第1條規定：「為防制洗錢，打擊犯
      罪，健全防制洗錢體系，穩定金融秩序，促進金流之透明
      ，強化國際合作，特制定本法。」與修正前洗錢防制法第
      1條規定：「為防制洗錢，追查重大犯罪，特制定本法。
      」已有明顯不同，可見洗錢防制法的立法目的及其保護法
      益，從「妨害司法權運作」（打擊犯罪），兼及「穩定金
      融秩序、促進金流透明」。又修正後洗錢防制法第2條第2
      款、第3條第2款規定，掩飾刑法第339條詐欺取財犯罪所
      得去向之行為，亦可構成洗錢罪。另依據洗錢防制法第2
      條修正理由第3點所示：「維也納公約第3條第1項第b款第
      ii目規定洗錢行為態樣，包含隱匿或掩飾該財產的真實性
      質、來源、所在地、處置、轉移、相關的權利或所有權之
      洗錢類型，例如：（一）犯罪行為人出具假造的買賣契約
      書掩飾某不法金流；（二）貿易洗錢態樣中以虛假貿易外
      觀掩飾不法金流移動；（三）知悉他人有將不法所得轉購
      置不動產之需求，而擔任不動產之登記名義人或成立人頭
      公司擔任不動產之登記名義人以掩飾不法所得之來源；（
      四）提供帳戶以掩飾不法所得之去向，例如：販售帳戶予
      他人使用。」修正後條文雖未完整規範上開公約所列全部
      隱匿或掩飾態樣，然已可見提供、販售帳戶予他人使用，
      係掩飾不法所得去向、所在之典型行為，所以，使用他人
      提供、販售之帳戶存、提不法所得，用來掩飾或切斷該不
      法所得與犯罪者之關聯性，阻礙金流透明，破壞金融秩序
      ，藉以掩飾或隱匿該不法所得之去向、所在，並逃避追訴
      、處罰，更屬於侵害上開洗錢防制法保護法益，而在其立
      法目的之規範範圍。復按洗錢防制法第15條之特殊洗錢罪
      ，係在無法證明前置犯罪之特定不法所得，而未能依洗錢
      防制法第14條之一般洗錢罪論處時，始予適用。倘能證明
      人頭帳戶內之資金係前置之特定犯罪所得，即應逕以一般
      洗錢罪論處，自無適用特殊洗錢罪之餘地。例如詐欺集團
      向被害人施用詐術後，為隱匿其詐欺所得財物之去向，而
      令被害人將其款項轉入該集團所持有、使用之人頭帳戶，
      並由該集團所屬之車手前往提領詐欺所得款項得逞，檢察
      官如能證明該帳戶內之資金係本案詐欺之特定犯罪所得，
      即已該當於洗錢防制法第14條第1項之一般洗錢罪；至若
      無法將人頭帳戶內可疑資金與本案詐欺犯罪聯結，而不該
      當第2條洗錢行為之要件，當無從依洗錢防制法第14條第1
      項之一般洗錢罪論處，僅能論以洗錢防制法第15條第1項
      之特殊洗錢罪。另過去實務認為，行為人對犯特定犯罪所
      得之財物或利益作直接使用或消費之處分行為，或僅將自
      己犯罪所得財物交予其他共同正犯，祇屬犯罪後處分贓物
      之行為，非本條例所規範之洗錢行為，惟依修正後洗錢防
      制法規定，倘行為人意圖掩飾或隱匿特定犯罪所得來源，
      而將特定犯罪所得直接消費處分，甚或交予其他共同正犯
      ，而由共同正犯以虛假交易外觀掩飾不法金流移動，即難
      認單純犯罪後處分贓物之行為，應仍構成洗錢防制法第2
      條第1或2款之洗錢行為。是被告將本案所取得之金融帳戶
      資料交付予「戴志豪」所屬詐欺集團成員，所為顯係掩飾
      不法所得之去向、所在，揆諸前開說明，要與洗錢防制法
      第14條第1項之要件相合。
（三）又按加重詐欺罪，係侵害個人財產法益之犯罪，其罪數之
      計算，核與參與犯罪組織罪之侵害社會法益有所不同，審
      酌現今詐欺集團之成員皆係為欺罔他人，騙取財物，方參
      與以詐術為目的之犯罪組織。倘若行為人於參與詐欺犯罪
      組織之行為繼續中，先後多次為加重詐欺之行為，因參與
      犯罪組織罪為繼續犯，犯罪一直繼續進行，直至犯罪組織
      解散，或其脫離犯罪組織時，其犯行始行終結。故該參與
      犯罪組織與其後之多次加重詐欺之行為皆有所重合，然因
      行為人僅為一參與犯罪組織行為，侵害一社會法益，屬單
      純一罪，應僅就「該案中」與參與犯罪組織罪時間較為密
      切之首次加重詐欺犯行論以參與犯罪組織罪及加重詐欺罪
      之想像競合犯，而其他之加重詐欺犯行，祗需單獨論罪科
      刑即可，無需再另論以參與犯罪組織罪，以避免重複評價
      。是如行為人於參與同一詐欺集團之多次加重詐欺行為，
      因部分犯行發覺在後或偵查階段之先後不同，肇致起訴後
      分由不同之法官審理，為裨益法院審理範圍明確、便於事
      實認定，即應以數案中「最先繫屬於法院之案件」為準，
      以「該案件」中之「首次」加重詐欺犯行與參與犯罪組織
      罪論以想像競合。縱該首次犯行非屬事實上之首次，亦因
      參與犯罪組織之繼續行為，已為該案中之首次犯行所包攝
      ，該參與犯罪組織行為之評價已獲滿足，自不再重複於他
      次詐欺犯行中再次論罪，俾免於過度評價及悖於一事不再
      理原則。至於「另案」起訴之他次加重詐欺犯行，縱屬事
      實上之首次犯行，仍需單獨論以加重詐欺罪，以彰顯刑法
      對不同被害人財產保護之完整性，避免評價不足，最高法
      院109年度台上字第3945號判決意旨可資參照。經查，被
      告業於109年10月起加入「戴志豪」所屬犯罪組織詐欺集
      團，其實施三人以上共同詐欺取財之犯行，經臺灣新竹地
      方檢察署檢察官以109年度偵字第14018號案件提起公訴，
      於110年1月25日繫屬於臺灣新竹地方法院，經臺灣新竹地
      方法院於110年12月15日以110年度金訴字第51號案件為判
      決，此有臺灣高等法院被告前案紀錄表及前開判決書各1
      份在卷可考；而本案係於110年10月21日繫屬本院（見本
      院審金訴第533號卷第5頁收文戳），足見本案並非被告參
      與犯罪組織及詐欺案件中「最先繫屬之案件」，揆諸前揭
      說明，為避免重複評價，無從將其參與同一犯罪組織之行
      為割裂於本案論處，是本案不另論其參與犯罪組織罪，附
      此敘明。
（四）核被告就附件附表一編號1所為，係犯刑法第339條之4第1
      項第2款之三人以上共同詐欺取財罪；就附件附表一編號2
      所為，係犯刑法第339條之4第2項、第1項第2款之三人以
      上共同詐欺取財未遂罪；就附件附表二編號1、2、3所為
      ，均係犯刑法第339條之4第1項第2款之三人以上共同詐欺
      取財罪、洗錢防制法第14條第1項之洗錢罪。附件附表一
      編號2之葉筱涵係基於不確定故意而交付金融帳戶，堪認
      被告及其所屬詐欺集團成員之詐欺取財犯行因障礙而不遂
      ，應依刑法第25條第2項規定，依法減輕其刑，又既遂犯
      與未遂犯，犯罪之態樣或結果雖有不同，惟其基本事實均
      相同，爰不生變更起訴法條之問題，附此敘明。被告與「
      戴志豪」及其所屬詐欺集團成員就本案詐欺取財罪與洗錢
      罪之犯行，具有犯意聯絡及行為分擔，俱應論以共同正犯
      。被告就附件附表二編號1、2、3犯行，均以一行為觸犯
      刑法第339條之4第1項第2款之三人以上共同詐欺取財罪、
      洗錢防制法第14條第1項之洗錢罪，均應評價為一行為而
      觸犯數罪名之想像競合犯，是應依刑法第55條之規定，各
      從一重論以刑法第339條之4第1項第2款之三人以上共同詐
      欺取財罪。被告所為共5次加重詐欺既遂及未遂犯行，犯
      意各別，行為互殊，應分論併罰。
（五）復按犯洗錢防制法第14條之罪，在偵查或審判中自白者，
      減輕其刑，洗錢防制法第16條第2項定有明文。次按想像
      競合犯之處斷刑，本質上係「刑之合併」。其所謂從一重
      處斷，乃將想像競合犯組成之評價上數罪，合併為科刑一
      罪，其所對應之刑罰，亦合併其評價上數罪之數法定刑，
      而為一個處斷刑。易言之，想像競合犯侵害數法益者皆成
      立犯罪，論罪時必須輕、重罪併舉論述，同時宣告所犯各
      罪名，包括各罪有無加重、減免其刑之情形，亦應說明論
      列，量刑時併衡酌輕罪部分量刑事由，評價始為充足，然
      後依刑法第55條前段規定「從一重處斷」，非謂對於其餘
      各罪可置而不論。因此，法院決定處斷刑時，雖以其中最
      重罪名之法定刑，做為裁量之準據，惟於裁量其輕重時，
      仍應將輕罪合併評價在內（最高法院108年度台上字第440
      5、4408號判決意旨參照）。經查，被告就其領取金融帳
      戶資料交付予詐欺集團成員，進而掩飾犯罪所得去向與所
      在等事實，於本院審理時供述詳實，業如前述，堪認被告
      於審判中對所涉洗錢之行為坦承犯行，本應依洗錢防制法
      第16條第2項之規定減輕其刑，雖因想像競合犯之關係而
      從一重之三人以上共同詐欺取財罪處斷，上開輕罪之減輕
      其刑事由未形成處斷刑之外部性界限，然依前揭說明，仍
      應於依刑法第57條之規定量刑時，仍應併予衡酌此部分減
      刑事由。
（六）爰以行為人之責任為基礎，審酌被告正值青年卻不思循正
      途賺取所需，竟以擔任詐欺集團取簿手之方式，詐取附件
      附表一、二所示被害人等之金融帳戶及款項，所生損害非
      輕；惟念被告犯後坦承犯行，犯後態度尚可，複衡諸被告
      犯罪之動機、目的、手段、品行與智識程度、家庭經濟及
      生活狀況、犯罪所生之損害等一切情狀，分別量處如主文
      所示之刑，併定應執行刑如主文所示。
三、按犯罪所得，屬於犯罪行為人者，沒收之，於全部或一部不
    能沒收，或不宜執行沒收時，追徵其價額，刑法第38條之1
    第1項前段、第3項分別定有明文。次按共同正犯之犯罪所得
    ，沒收或追徵，應就各人所分得之數額分別為之；先前對共
    同正犯採連帶沒收犯罪所得之見解，已不再援用及供參考（
    最高法院104年第13次刑事庭會議決議意旨參照）。再所謂
    各人「所分得」，係指各人「對犯罪所得有事實上之處分權
    限」，應視具體個案之實際情形而定：倘若共同正犯各成員
    內部間，對於不法利得分配明確時，固應依各人實際分配所
    得沒收；然若共同正犯成員對不法所得並無處分權限，其他
    成員亦無事實上之共同處分權限者，自不予諭知沒收；至共
    同正犯各成員對於不法利得享有共同處分權限時，則應負共
    同沒收之責。至於上揭共同正犯各成員有無犯罪所得、所得
    數額，係關於沒收、追繳或追徵標的犯罪所得範圍之認定，
    因非屬犯罪事實有無之認定，並不適用「嚴格證明法則」，
    無須證明至毫無合理懷疑之確信程度，應由事實審法院綜合
    卷證資料，依自由證明程序釋明其合理之依據以認定之（最
    高法院104年度台上字第3604號判決同此意旨）。經查，被
    告於審理時供稱本案所取得之犯罪所得為每日報酬新臺幣(
    下同)1,000元，本案共獲取2,000元等語(見本院卷第87頁)
    ，既未據扣案，亦未實際合法發還告訴人，復無過苛調節條
    款適用之餘地，爰依刑法第38條之1第1項前段、第3項規定
    諭知沒收，並於全部或一部不能沒收或不宜執行沒收時，追
    徵其價額。
據上論斷，應依刑事訴訟法第273條之1第1項、第299條第1項前
段、第310條之2、第454條第2項（本件依刑事判決精簡原則，僅
記載程序法條文），判決如主文。
本案經檢察官賴怡伶到庭執行職務。
中　　華　　民　　國　　111 　年　　4 　　月　　7 　　日
                    刑事審查庭    法  官  　  高上茹
以上正本證明與原本無異。
如不服本判決應於收受判決後20日內向本院提出上訴書狀，並應
敘述具體理由。其未敘述上訴理由者，應於上訴期間屆滿後20日
內向本院補提理由書（均須按他造當事人之人數附繕本）「切勿
逕送上級法院」。
                                  書記官  　  蔡宛軒
中　　華　　民　　國　　111 　年　　4 　　月　　7 　　日
附錄本判決論罪法條全文：
洗錢防制法第14條
有第二條各款所列洗錢行為者，處7年以下有期徒刑，併科新臺
幣5百萬元以下罰金。
前項之未遂犯罰之。
前二項情形，不得科以超過其特定犯罪所定最重本刑之刑。
中華民國刑法第339條之4
犯第339條詐欺罪而有下列情形之一者，處1年以上7年以下有期
徒刑，得併科1百萬元以下罰金：
一、冒用政府機關或公務員名義犯之。
二、三人以上共同犯之。
三、以廣播電視、電子通訊、網際網路或其他媒體等傳播工具，
    對公眾散布而犯之。
前項之未遂犯罰之。
附件：
臺灣桃園地方檢察署檢察官起訴書
                                     110年度偵字第6452號
                                    110年度偵字第16517號
　　被　　　告　郭豐慶　男　31歲（民國00年0月00日生）
　　　　　　　　　　　　住桃園市○○區○○○路000巷00號3
                          樓
                        （另案於法務部○○○○○○○○                            ○○○執行中）
　　　　　　　　　　　　國民身分證統一編號：Z000000000號
上列被告因詐欺等案件，已經偵查終結，認應提起公訴，茲將犯
罪事實及證據並所犯法條分敘如下：
　　　　犯罪事實
一、郭豐慶於民國109年10月14日起，加入通訊軟體LINE暱稱「
    戴志豪」及真實姓名年籍不詳之人所組成之3人以上，以實
    施詐術為手段，具有持續性、牟利性之有結構性組織詐欺集
    團（所涉參與犯罪組織罪嫌，業經臺灣臺北地方檢察署檢察
    官提起公訴，不在本件起訴範圍），擔任收取人頭帳戶存摺
    、提款卡之取簿手，約定其收取包裹可獲得每日新臺幣（下
    同）1,000元報酬。郭豐慶與「戴志豪」及其所屬詐欺集團
    成員共同意圖為自己不法之所有，基於3人以上共同為詐欺
    取財、洗錢之犯意聯絡，由詐欺集團內真實姓名年籍不詳之
    成員，先以附表一所示方式，對附表一所示之人施用詐術，
    致渠等均陷於錯誤，依詐騙集團成員指示將附表一所示帳戶
    提款卡等資料寄出後，郭豐慶即依「戴志豪」之指示於附表
    一所示時間、地點收取裝有上開帳戶提款卡資料之包裹。嗣
    詐欺集團取得上開帳戶提款卡資料後，另由詐欺集團其他成
    員於附表二所示之時間，以附表二所示之方式，致附表二所
    示之人陷於錯誤，並將附表二所示之金額匯款至附表二所示
    帳戶內，再由詐欺集團成員將帳戶內款項領出，以此方式掩
    飾或隱匿犯罪所得之來源及去向。
二、案經蔡怡芳訴由桃園市政府警察局中壢分局報告偵辦。
　　　　證據並所犯法條
一、證據清單及待證事實：
編號 證據名稱 待證事實 1 被告郭豐慶於警詢、偵查中之供述 坦承受「戴志豪」指示於附表一所示取簿時間、地點領取包裹，並將取得之包裹透過空軍一號寄給「戴志豪」指定之人，每日可獲得1,000元報酬之事實。 2 告訴人蔡怡芳、被害人葉筱涵於警詢時之指訴 證明其等遭詐欺集團成員以附表一所示方式詐欺後，寄出裝有附表一所示金融帳戶提款卡包裹之事實。 3 告訴人淳于繼凱、陳俊利、陳士賢於警詢時之指訴 證明附表二之事實。 4 貨件明細、車輛詳細資料報表、監視錄影器翻拍照片共17張 證明被告騎乘其所有之車號000-000號普通重型機車，於附表一所示取簿時間、地點領取裝有附表一所示金融帳戶提款卡包裹之事實。 5 內政部警政署反詐騙諮詢專線紀錄表、受理詐騙帳戶通報警示簡便格式表、金融機構聯防機制通報單、受理刑事案件報案三聯單、受理各類案件紀錄表、告訴人提出之交易紀錄、對話紀錄 證明附表一、二所示之事實。 
二、核被告所為，係犯刑法第339條之4第1項第2款之三人以上共
    犯詐欺取財、洗錢防制法第14條第1項之洗錢罪嫌。被告與
    「戴志豪」及其所屬詐欺集團成員間，有犯意聯絡及行為分
    擔，請依刑法第28條之規定，論以共同正犯。被告係以一行
    為犯三人以上共犯詐欺取財、洗錢罪，請依刑法第55條之規
    定，從一重論以三人以上共犯詐欺取財罪。又被告所犯如附
    表一所示2次及如附表二所示3次犯嫌，犯意各別，行為互異
    ，請予分論併罰。至被告未扣案之犯罪所得2,000元，請依
    刑法第38條之1第1項規定宣告沒收，依同條第3項規定，於
    全部或一部不能沒收或不宜執行沒收時，追徵其價額。
三、依刑事訴訟法第251條第1項提起公訴。
　　此　致
臺灣桃園地方法院
中　　華　　民　　國　 110　　年　　9 　　月　　25　　日
                              檢　察　官  陳師敏  
本件證明與原本無異 
中　　華　　民　　國　 110　　年　　10　　月　　4 　　日
                              書  記  官  曾意雯  
所犯法條：
中華民國刑法第339條之4第1項第2款
犯第 339 條詐欺罪而有下列情形之一者，處 1 年以上 7 年以
下有期徒刑，得併科 1 百萬元以下罰金：
一、冒用政府機關或公務員名義犯之。
二、三人以上共同犯之。
三、以廣播電視、電子通訊、網際網路或其他媒體等傳播工具，
    對公眾散布而犯之。
前項之未遂犯罰之。
洗錢防制法第14條第1項
有第二條各款所列洗錢行為者，處 7 年以下有期徒刑，併科新
臺幣 5 百萬元以下罰金。
前項之未遂犯罰之。
前二項情形，不得科以超過其特定犯罪所定最重本刑之刑。

附表一　　
編號 被害人 詐欺方式 提供之金融帳戶 取簿時間、地點 1 蔡怡芳 109年11月1日以通訊軟體LINE向蔡怡芳佯稱：需提供存摺、提款卡以應徵工作云云 彰化銀行帳號000-00000000000000號帳戶   109年11月3日20時28分許、桃園市○○區○○路0段00號全家中壢元智店 2 葉筱涵 109年11月6日以通訊軟體LINE向葉筱涵佯稱：提供帳戶提款卡供會員匯兌使用，可獲得租金云云  臺灣銀行帳號000-0000000000000000號帳戶 109年11月9日0時7分許、桃園市○○區○○路0段000號全家中壢龍門店 
附表二
編號 被害人 詐欺方式 匯款時間 匯款金額 匯入帳戶 1 淳于繼凱 109年11月5日20時18分許佯裝網購賣家來電，佯稱：誤設重複下單，可協助解除設定云云 109年11月5日20時50分許 4萬9,988元 彰化銀行帳號000-00000000000000號帳戶    109年11月5日20時55分許 4萬9,988元  2 陳俊利 109年11月12日21時40分許佯裝網購賣家來電，佯稱：誤設為超級會員將分期扣款，可協助解除設定云云 109年11月14日16時16分許  3萬元  臺灣銀行帳號000-0000000000000000號帳戶             3 陳士賢 109年11月14日15時10分許佯裝郵局人員來電，佯稱：誤設重複下單，可協助解除設定云云 109年11月14日15時53分許 4萬9,989元 臺灣銀行帳號000-0000000000000000號帳戶    109年11月14日15時55分許 3萬2,108元